【裁判字號】    98,訴,1671
【裁判日期】    990211
【裁判案由】    債務人異議之訴
【裁判全文】
臺灣高雄地方法院民事判決              98年度訴字第1671號
原      告  乙○○
訴訟代理人  丙○○
被      告  甲○○
上列當事人間債務人異議之訴事件，本院於民國99年1 月28日言
詞辯論終結，判決如下：
    主      文
原告之訴駁回。
訴訟費用新臺幣柒仟陸佰元由原告負擔。
    事實及理由
一、原告主張：被告以伊於民國93年11月15日向被告借用新臺幣
    （下同）700,000 元（下稱系爭借款），約定清償日為94年
    6 月30日，並以伊所有坐落高雄市○○區○○段五小段499
    地號土地（權利範圍954/10000 ）及其上同小段164 建號即
    門牌號碼同區○○路9 巷9 號3 樓建物（權利範圍為全部）
    暨同小段170 建號共同使用部分（權利範圍954/10000 ）等
    不動產（下稱系爭房地）設定抵押權（下稱系爭抵押權）作
    為擔保，清償期屆至未依約清償，遂聲請本院以97年度司拍
    字第2626號民事裁定拍賣系爭房地，並聲請強制執行（即本
    院98年度司執字第22037 號，下稱系爭執行事件）。惟伊與
    被告素昧平生，根本未有提供系爭房地設定抵押權作為借款
    擔保，乃遭訴外人廖淑珍（後改名為廖珈瑩）盜用系爭房地
    之所有權狀，並冒用伊之名義與被告設定抵押權，致伊私法
    上利益受有侵害不安狀態，爰依強制執行法第14條第2 項及
    民事訴訟法第247 條第1 項規定，提起本件訴訟等情。並聲
    明：（一）系爭執行事件就系爭房地所為之執行程序應予撤
    銷。（二）確認被告對原告間，就系爭房地設定系爭抵押權
    所擔保700,000 元之債權不存在。（三）被告應將系爭房地
    於93年11月25日以高雄市楠梓地政事務所專楠字第52570 號
    收件所設定之抵押權登記予以塗銷。
二、被告則以：訴外人廖珈瑩向渠借款時，曾提供原告所有系爭
    房地設定抵押權為擔保借款清償，並將以廖珈瑩為借款人、
    原告蓋用印鑑章之印文為保證人之借款條（下稱系爭借款條
    ）、系爭房地之所有權狀、原告之印鑑證明書等交與渠保管
    至今，以取信於渠，原告及廖珈瑩遂指定交由訴外人華代書
    事務所之丁○○辦理系爭房地之抵押權設定登記；另系爭借
    款條與原告所指「93年11月15日如毀約之字條」乃不同字條
    ，系爭抵押權設定登記迄今將近5 年餘，原告均未有任何異
    議，詎於拍賣前始提出本件訴訟，有違論理及經驗法則；縱
    認原告主張系爭房地所有權狀為廖珈瑩所盜用，自應就盜用
    事實負舉證責任等語，資為抗辯。並聲明：駁回原告之訴。
三、兩造不爭執事項：
（一）原告訴請臺灣高雄地方法院檢察署（下稱高雄地檢署）檢
      察官偵查被告涉犯詐欺罪嫌部分，刻由該署檢察官以98年
      度偵字第17417 號續行偵辦。
（二）原告親自在高雄市政府地政處楠梓地政事務所系爭抵押權
      設定登記之土地登記申請書上簽名。
四、兩造爭執事項：
（一）原告是否曾提供系爭房地設定抵押登記以擔保系爭借款？
（二）原告是否為系爭借款之債務人？
五、本院判斷：
（一）就原告是否曾提供系爭房地設定抵押登記以擔保系爭借款
      部分：
 （1）按不動產物權，依法律行為而取得、設定、喪失及變更者
      ，非經登記，不生效力。前項行為，應以書面為之，民法
      第758 條定有明文。又按，當事人主張有利於己之事實者
      ，就其事實有舉證之責任，民事訴訟法第277 條前段亦有
      明文。當事人主張有利於己之事實，就其事實有舉證之責
      任，又私人之印章，由自己使用為常態，被人盜用為變態
      ，主張變態事實之當事人，自應就此印章被盜用之事實負
      舉證之責任。被上訴人於事實審已自承系爭借據連帶保證
      人所蓋用之印文為其印鑑，係屬真正，則被上訴人自應就
      其抗辯係遭他人盜蓋一節，負舉證責任。再按，不動產抵
      押權應由不動產所有人設定之，其由第三人設定者，則須
      經所有人同意或追認，始能認為有效。抵押權為不動產物
      權，非經登記，不生效力，抵押權人僅能依設定登記之內
      容行使權利，是抵押債務人究為何人，應以設定登記之內
      容為準，有最高法院18年上字第1899號、72年台上字第24
      32號判例要旨可參。
 （2）經查，本件原告固以伊並未提供系爭房地作為擔保，亦未
      於系爭房地設定抵押權登記時在場，況伊之印章係遭盜蓋
      ，業經伊報案提出刑事告訴云云。然觀諸卷附之土地登記
      申請書上原告之簽名（見本院卷第30頁），其簽名之運勁
      、筆觸、轉折及按捺等手法，與原告於本院98年11月9日
      準備程序中，經受命法官命其當庭親自簽名10次之筆法相
      似（見本院卷第130 頁），原告亦不否認為其所親簽。另
      被告亦陳稱平時居住於臺北市，與南部並無淵源，伊不認
      識代辦本件系爭房地抵押設定之丁○○代書，該代書係原
      告與訴外人廖珈瑩所選定，我是等華代書將全部文件辦妥
      後，廖珈瑩才帶我去拿。華代書告訴我當初辦理設定抵押
      權是原告與廖珈瑩一同到代書事務所辦理（見本院卷第98
      頁）；復於高雄地檢署檢察官97年12月10日訊問時，陳稱
      伊去證人丁○○之代書事務所拿系爭房地權狀時，該等文
      件上已有原告簽名，伊沒有看到原告及廖珈瑩，但代書說
      原告有與廖珈瑩一起前往代書事務所設定抵押權，因為印
      鑑證明一般都是需要本人辦理或是出具委任書方可辦理，
      另外尚須設定抵押權之本人身分證及印章等語（見他字卷
      第29頁）。而證人丁○○亦於高雄地檢署檢察官98年1 月
      7 日訊問時證稱：「（問：93年間是否有受託代辦高雄市
      楠梓區○○段○○段449 地號土地及同段164 建號建物之
      抵押權設定？）是。」、「（問：本件委託人為何人？）
      乙○○先生本人。」、「（問：乙○○本人是否有到事務
      所辦理相關手續？）有。」、「（問：土地登記申請書及
      抵押權設定契約書，上面的乙○○印文，印章是否由乙○
      ○本人自己提出的？）是，我當時也有告訴他嚴重性，叫
      他不要辦，因為90年間這筆房地的買賣也是我代辦的，我
      當時已經認識陳先生三年。」、「（問：是否記得有一位
      廖淑珍小姐陪他過去的？）名字我不曉得，但是有二位女
      性陪他一起過來。」、「（問：當時為何叫他不要辦？）
      因為這筆錢不是他借的，是陪他來的女性借的，陳先生只
      是當保證人，我有跟他分析當保證人的嚴重性，但是他還
      日（應為是）堅持要辦，所以印章、身分證、權狀等資料
      都是乙○○本人帶來事務所的，而且申請上的名字也是乙
      ○○親自簽的，他有同意這件抵押權的設定，乙○○上個
      月還來我事務所找我，說到這件事，他也知道他被騙了，
      但還說那位女孩子是天上掉下來的禮物，我就覺得很生氣
      ，我早就勸過他了，辦抵押時，我先生還有助理都在場，
      我們都極力勸他不要辦，他還是要辦。」、「（問：乙○
      ○是否有提到那位女子偷他的印章及身分證？）沒有。」
      、「（問：設定抵押時，乙○○的精神狀況為何？）很正
      常，很清楚。」（見他字卷第53至54頁）與被告所言互核
      相符。
 （3）雖原告主張伊並未於系爭房地設定抵押權登記時到場，然
      審以原告在本院詢問系爭房地土地登記申請書上之簽名是
      否為其所親簽時，伊分別於98年7 月14日及同年10 月12
      日均自承係為其所親簽（見本院卷第50、98頁）；原告雖
      於本院準備程序中表示伊在辦理設定抵押權當日，並沒有
      到華代書事務所（見本院卷第98頁），然審以原告於本院
      98年10月12日準備程序中，先表明伊並未與廖淑珍到華代
      書事務所辦理系爭抵押權登記，嗣後復表示辦理抵押權設
      定當日，其意識清楚且曾與華代書說話（見本院卷第97至
      99頁），顯見原告言詞反覆，是否可信，已然有疑。又觀
      諸卷附之土地登記（抵押權）申請書、抵押權設定契約書
      ，其上蓋用之印章印文均與原告留存於高雄市楠梓區公所
      印鑑證明書之印章印文（見本院卷第45頁）相符，雖原告
      主張印章係遭盜蓋，並曾報案表示遺失皮夾云云，然原告
      報案時間係94年7 月26日，距本件設定抵押權之時間93年
      11月25日已逾半年，印章是否確遭盜用已非無疑，復未能
      提出其他證據以實其說，難認原告主張印章乃遭盜蓋為真
      。綜上所述，原告確係於設定抵押權登記時在場，並親自
      簽名於土地登記（抵押權）申請書、抵押權設定契約書，
      並以印鑑蓋印於其上，是原告確曾提供系爭房地設定抵押
      登記以供擔保訴外人廖珈瑩被告間之借款已堪認定。末以
      ，雖原告主張伊並無出具書面授權廖珈瑩處理系爭房地之
      設定負擔，而認系爭房地之設定負擔行為對原告不生效力
      云云，然如前所述，原告既親自辦理系爭房地之設定抵押
      權登記，並親自簽名於上，有前開土地登記（抵押權）申
      請書、抵押權設定契約書附卷可稽，是已無須考量伊有否
      授權廖珈瑩處理系爭房地設定負擔之問題，於此不再贅述
      ，附此敘明。
（二）就原告是否為系爭借款之債務人部分：
 （1）按稱消費借貸者，謂當事人一方移轉金錢或其他代替物之
      所有權於他方，而約定他方以種類、品質、數量相同之物
      返還之契約；又借用人應於約定期限內，返還與借用物種
      類、品質、數量相同之物，民法第474 條第1 項、第478
      條前段定有明文。次按稱保證者，謂當事人約定，一方於
      他方之債務人不履行債務時，由其代負履行責任之契約；
      保證債務，除契約另有訂定外，包含主債務之利息、違約
      金、損害賠償及其他從屬於主債務之負擔，民法第739 條
      及第740 條亦有明文。
 （2）經查，被告主張訴外人廖珈瑩向伊借款700,000 元，並提
      供原告所有之系爭房地設定抵押權作為擔保，有書明廖珈
      瑩為借款人之借款條影本1 紙在卷為憑（見本院卷第42頁
      ），原告雖主張系爭債權並不存在云云，然承前所述，原
      告既提供系爭房地設定抵押登記以擔保系爭借款，參以抵
      押權從屬性之特點，抵押權需依附主債權而存在，今原告
      提供系爭房地設定抵押登記時既不爭執系爭借款債權是否
      確係存在，復未能提出相關證據以實其說，難認其主張為
      可採，是被告主張伊與訴外人廖珈瑩間有系爭借款債權存
      在，堪信為真實。又原告雖主張就前開借款條上之印章印
      文乃遭盜蓋，惟並未提出證據以實其說亦如前述。而承前
      所述，原告既係親自於前開土地登記（抵押權）申請書、
      抵押權設定契約書簽名並辦理登記，審以原告所以辦理系
      爭抵押權設定登記，乃為擔保前開訴外人廖珈瑩與被告間
      之700,000 元債務，此參系爭房地之土地、建築改良物抵
      押權設定契約書所載擔保權利金額欄位即明（見本院卷第
      33頁）。而檢視前開借款條之內容，原告固僅以提供系爭
      房地擔保該借款之名義出名蓋章，惟觀諸卷附之土地登記
      （抵押權）申請書、設定抵押權契約書內容，原告卻以「
      義務人兼債務人」之身分提供系爭房地供擔保（見本院卷
      第31、33頁），對照被告之身分為「權利人兼債權人」，
      並核以該土地登記（抵押權）申請書、設定抵押權契約書
      乃原告所親簽，足見原告已非單純提供房地擔保之物上保
      證人，而有為廖珈瑩上開借款保證之意甚明，乃為一般普
      通保證人。茲原告既應就訴外人廖珈瑩與被告之借款債務
      負保證之責，是原告當為系爭借款之債務人無疑，此由上
      開設定登記資料對原告以義務人兼債務人稱之即明。茲原
      告既未能證明上開借款業已消滅，則被告執本院前揭執行
      名義聲請就系爭房地強制執行，亦無不合，原告主張被告
      無抵押債權，不得對系爭房地強制執行云云，均非可採。
六、綜上所述，原告既於擔保系爭借款之系爭房地設定抵押權登
    記書、契約書上親自簽名，復以「義務人兼債務人」之身分
    提供系爭房地供擔保，已為系爭借款之債務人等情，則原告
    訴請確認系爭債權不存在，並依強制執行法第14條規定提起
    債務人異議之訴，請求撤銷本院98年度司執字第22037 號強
    制執行事件所為強制執行程序，並請求被告應將系爭房地之
    抵押權設定登記予以塗銷等主張，洵無理由，應併予駁回。
七、本件事證已臻明確，兩造其餘攻擊防禦方法及舉證，核與判
    決結果無影響，爰不另一一論述，附此敘明。
八、本件係原告全部敗訴，其繳納之第一審訴訟費用即裁判費7,
    600 元，應由原告負擔。
九、據上論結，本件原告之訴為無理由，依民事訴訟法第78條、
    第87條第1 項，判決如主文。
中    華    民    國    99    年    2     月    11    日
                  民事第一庭  審判長法  官  黃國川
                                    法  官  張茹棻
                                    法  官  林岳葳
上為正本係照原本作成。
如不服本判決，應於送達後20日內，向本院提出上訴狀並表明上
訴理由，如於本判決送達前提起上訴者，應於判決送達後10日內
補提上訴理由書（須附繕本）。
中    華    民    國    99    年    2     月    11    日
                                    書記官  簡文清

司法院資訊處製作；財團法人民間司法改革基金會備份。
